【裁判字號】    97,簡上,1524
【裁判日期】    980313
【裁判案由】    詐欺
【裁判全文】
臺灣板橋地方法院刑事判決            97年度簡上字第1524號
上  訴  人
即  被  告  乙○○
上列上訴人即被告因詐欺案件，不服本院97年度簡字第8688號中
華民國97年11月10日第一審判決（聲請案號：97年度偵字第2449
6 號），提起上訴，本院管轄之第二審合議庭判決如下：
    主  文
上訴駁回。
    事  實
一、乙○○明知犯罪集團等不法份子經常利用他人存款帳戶、提
    款卡、密碼轉帳等方式，獲取不法利益並逃避執法人員之追
    查，且依其智識程度及社會經驗，可預見提供自己金融機構
    帳戶供他人使用，可能幫助該他人提領獲取詐欺犯罪所得，
    竟仍不違背其本意，基於幫助他人詐欺取財之不確定故意，
    於民國97年6 月6 日下午2 時許，在臺北縣中和市○○路某
    超商前，將其所有之中國信託商業銀行城中分行帳號000000
    000000號帳戶（下稱中國信託銀行帳戶）之存摺、提款卡及
    密碼，以新臺幣（下同）3,000 元之代價，交付予真實姓名
    年籍不詳自稱「陳先生」之成年男子，以此方式幫助詐欺集
    團從事詐欺取財之犯行。嗣該「陳先生」所屬詐欺集團之成
    年成員於取得乙○○上開帳戶之存摺、提款卡及密碼等物後
    ，即基於意圖為自己不法所有之犯意，於97年6 月7日 晚間
    8 時許，以來電顯示為000000000000號電話號碼撥打甲○○
    電話，向甲○○佯稱其先前網路交易之轉帳方式設定錯誤，
    須至金融機構自動櫃員機解除設定云云，致甲○○信以為真
    而陷於錯誤，遂依該詐騙集團成員之指示，接續於同日晚間
    9 時31分、9 時33分、9 時34分及9 時35分許，於嘉義市○
    ○○路241 號中國信託銀行，操作該銀行之自動櫃員機，分
    別轉帳30,000元、28,000元、30,000元及12,000元（共計10
    0,000 元）至乙○○上開帳戶內，旋遭提領一空。嗣甲○○
    事後察覺有異始知遭騙，經報警處理後，為警循線查知上情
    。
二、案經嘉義市政府警察局第一分局報告臺灣嘉義地方法院檢察
    署檢察官呈請臺灣高等法院檢察署檢察長令轉臺灣板橋地方
    法院檢察署檢察官偵查後聲請簡易判決處刑。
    理  由
壹、證據能力部分：
    按被告以外之人於審判外之言詞或書面陳述，除法律有規定
    者外，不得作為證據，刑事訴訟法第159 條第1 項定有明文
    。而本案證人即被害人甲○○於警詢時之陳述，及本案認定
    事實所引用之卷證資料，並無證據證明係公務員違背法定程
    序所取得，無不適宜作為證據之情形，且檢察官及被告於本
    院準備程序及審判期日時均表示同意作為證據而不予爭執，
    且迄至言詞辯論終結前亦未再聲明異議，依刑事訴訟法第15
    9 條之5 規定認均具有證據能力。
貳、實體部分：
一、訊據被告固坦承有於上開時、地，將其開立之上開中國信託
    銀行帳戶之存摺、提款卡及密碼，交付予真實姓名年籍不詳
    自稱「陳先生」之成年男子，並取得上開3,000 元之代價，
    惟矢口否認有何幫助詐欺犯行，辯稱：伊係因其友人「陳先
    生」稱係從事房屋買賣工作，欲以3,000 元之代價，向伊借
    用帳戶供作房屋買賣貸款之用，伊有告知「陳先生」上開帳
    戶要合法使用，伊後來於97年6 月11日發覺不對，即於當日
    去派出所報案並向銀行申報終止帳戶，伊不知道「陳先生」
    之真實姓名年籍資料，平常以行動電話聯繫，現該號碼已無
    法接通，伊找不到該「陳先生」，且伊並未領取被害人甲○
    ○遭詐騙之款項云云。經查：
（一）上開被告開立之中國信託銀行帳戶，遭詐騙集團成員用以
      詐騙被害人甲○○款項之事實，業據證人即被害人甲○○
      於警詢時指訴綦詳，復有中國信託商業銀行股份有限公司
      97 年6月23日中信銀集作字第97507016號函暨所附之乙○
      ○上開帳戶開戶基本資料及帳戶歷史交易查詢乙紙、甲○
      ○提供之中國信託自動櫃員機客戶交易明細表4 紙附卷可
      稽。
（二）被告雖以前揭情詞置辯，惟查：詐欺集團使用人頭帳戶作
      為詐欺等財產犯罪之工具，早已為平面及電子媒體廣為報
      導，且近來詐欺集團除收購人頭帳戶外，亦以各種名義，
      向他人收取存摺、提款卡及密碼，充當匯款人頭帳戶之情
      事，亦常為平面及電子媒體所報導，被告現年50餘歲，先
      前曾從事水電工作，係智識正常且具社會經驗之成年人，
      對此自無不知之理，被告於警詢及偵查中復供稱有告知「
      陳先生」不得以該帳戶作為非法用途等語（見嘉義市警察
      局第一分局刑案偵查卷宗第3 頁、臺灣板橋地方法院檢察
      署97年度偵字第24496 號偵查卷宗第5 頁），益徵被告對
      於詐欺集團利用人頭帳戶作為財產犯罪工具乙事，確有知
      悉。又依被告所述，其既不知該自稱「陳先生」之人的真
      實姓名年籍等相關資料，亦不知其住處，僅以行動電話聯
      繫，該行動電話門號現又已無法接通，顯見被告與「陳先
      生」縱係朋友關係，亦非熟識，竟在可能無法取回上開帳
      戶之存摺、提款卡等物之情形下，僅因「陳先生」要求借
      用帳戶，即將私人所有之帳戶以3,000 元之代價出借予交
      情非深之人，凡此種種，顯然違背常情，是被告前開所辯
      ，尚難遽信。
（三）又於金融機構開設存款帳戶，請領存摺及提款卡一事，原
      係針對個人身分之社會信用而予以資金流通，具有強烈之
      屬人性，而金融帳戶為個人理財之工具，於金融機構申請
      開設存款帳戶亦無任何特殊之資格限制，一般民眾皆可以
      存入最低開戶金額之方式，任意於金融機構申請開設存款
      帳戶，且一人並可於不同之金融機構申請多數之存款帳戶
      使用，此屬眾所周知之事實；是依一般人之社會生活經驗
      ，若見他人不以自己名義申請帳戶，反而向人收取存款帳
      戶供己使用，衡情對於該帳戶是否供不法之使用，當有合
      理之懷疑。被告既係心智成熟之成年人，對於自稱「陳先
      生」之成年男子，不使用自己之帳戶辦理貸款，竟花費3,
      000 元向其收取帳戶存摺、提款卡及密碼使用，應可預見
      其提供帳戶存摺、提款卡及密碼等物供他人使用，有幫助
      該他人從事詐欺取財犯行之可能性，然被告竟仍將其上開
      金融機構帳戶之存摺、提款卡及密碼等物，均交付他人使
      用，足見被告於主觀上對於其提供帳戶之行為，縱令因而
      幫助他人為詐欺取財之行為，亦不違反其本意，其有幫助
      詐欺取財之不確定故意，應堪認定。
（四）另被告雖自稱於97年6 月11日發覺不對後，有向臺北縣政
      府警察局中和分局員山派出所報案，有臺北縣政府警察局
      員警工作紀錄簿乙紙在卷可參，惟當時上開帳戶既已用於
      詐騙被害人甲○○匯入遭詐欺之款項，並遭提領一空，被
      告始向上開派出所報案，並謊稱上開帳戶遺失，請求警方
      協尋云云，顯見被告此報案之行為，係事後為圖卸刑責之
      舉，無法據為對被告有利之認定。綜上所述，本件事證明
      確，被告犯行堪予認定。
二、按刑法上之幫助犯，係對於犯罪與正犯有共同認識，而以幫
    助之意思，對於正犯資以助力，而未參與實施犯罪之行為者
    而言（最高法院49年臺上字第77號判例意旨參照）。是以，
    如未參與實施犯罪構成要件之行為，且係出於幫助之意思提
    供助力，即屬幫助犯，而非共同正犯。查本件被告基於幫助
    之犯意，提供金融機構帳戶予真實姓名年籍不詳自稱「陳先
    生」之成年男子使用，嗣該真實姓名年籍不詳之成年男子所
    屬詐欺集團之成年成員利用被告之幫助，意圖為自己不法之
    所有，向被害人甲○○施用詐術，使其陷於錯誤，因而接續
    轉帳共100,000 元至被告所提供之上開帳戶內，是被告所為
    係參與詐欺罪構成要件以外之行為，且在無證據證明被告係
    以正犯而非以幫助犯之犯意參與犯罪之情形下，應認其所為
    係幫助犯而非正犯行為。是核被告所為，係犯刑法第30條第
    1 項、第339 條第1 項之幫助詐欺取財罪。被告幫助前述真
    實姓名年籍不詳自稱「陳先生」之成年男子所屬詐欺集團犯
    詐欺罪，為幫助犯，應依刑法第30條第2 項規定，按正犯之
    刑減輕之。原審以被告所犯幫助詐欺取財罪，事證明確，援
    引刑事訴訟法第449 條第1 項前段、第3 項、第454 條第2
    項，刑法第30條第1 項前段、第2 項、第339 條第1 項、第
    41條第1 項前段，刑法施行法第1 條之1 第1 項、第2 項前
    段之規定，並審酌被告提供金融機構帳戶供他人非法使用，
    助長社會犯罪風氣，導致真正犯罪者逍遙法外，其行為殊屬
    不當，又被害人在財產上受有甚大損害，心理上亦受有相當
    之痛苦，且念及被告本身並未實際參與本件詐欺取財之犯行
    ，責難性較小等一切情狀，量處有期徒刑3 月，並諭知易科
    罰金之折算標準，認事用法均無違誤，量刑亦稱妥適，被告
    上訴猶執前詞否認有何幫助詐欺取財之犯行，為無理由，應
    予駁回。
據上論斷，應依刑事訴訟法第455 條之1 第1 項、第3 項、第36
8 條，判決如主文。
本案經檢察官劉仕國到庭執行職務。
中    華    民    國    98    年    3     月    13    日
                  刑事第八庭  審判長法  官  崔玲琦
                                    法  官  許映鈞
                                    法  官  俞秀美
上列正本證明與原本無異。
本判決不得上訴。
                                    書記官  林進煌
中    華    民    國    98    年    3     月    13    日
附錄本案論罪科刑法條全文
中華民國刑法第339 條
意圖為自己或第三人不法之所有，以詐術使人將本人或第三人之
物交付者，處5 年以下有期徒刑、拘役或科或併科1 千元以下罰
金。
以前項方法得財產上不法之利益或使第三人得之者，亦同。
前二項之未遂犯罰之。


司法院資訊處製作；財團法人民間司法改革基金會備份。
